臺灣高雄地方法院民事判決　　　　　　 100年度家訴字第67號
原　　　告　許坤明　
訴訟代理人　施旭錦律師　　　　　　　　　　　
被　　　告　許庭瑜　
上列當事人間請求給付扶養費用事件，本院於民國100年8月17日
言詞辯論終結，判決如下：
    主      文
原告之訴駁回。
訴訟費用由原告負擔。
    事實及理由
一、被告經合法通知，未於言詞辯論期日到場，核無民事訴訟法
    第386條各款所列情形，爰依原告之聲請，由其一造辯論而
    為判決。
二、原告起訴主張：    
  (一)原告與被告母親於民國68年結婚，婚後生下被告，因原告結
    婚後入營服役，與被告母親聚少離多，後原告發現被告外遇
    ，原告因而訴請判決離婚，於74年5月15日原告離婚判決勝
    訴確定後，被告母親即帶被告離家，原告因顧及被告自小由
    母親照顧扶養，故同意被告監護權由被告母親任之，是原告
    未曾扶養過被告，亦未前往探視過被告，兩造至今20多年未
    曾聯繫。
  (二)原告現罹患肺癌末期，配偶張鎂蓁又是殘障，且需在家照顧
    原告及一名四歲幼小女兒，於夫妻二人難以出門工作賺取收
    入養家情況下，每月又須支出房屋租金5,000元，而原高雄
    市社會局將原告列為第二類低收入戶，每月僅補助7,200元
    實不足支付原告每月家庭支出，是原告亟需向社會局申請通
    過列為第一類低收入戶，以取得較優惠之補助。然社會局審
    核後發文通知，因(1)原告前任婚姻育有1女（即被告）已成
    年，依社會救助法第5條規定，應計算人口範圍，並列計有
    工作能力者，(2)原告必須三個月以上之治療或療養致不能工
    作，否則仍應列計有工作能力者，(3)全家有投資20,000元等
    ，而認原告申請不符高雄市低收入戶調查自治條例第2條第1
    項第1款:「全家人口中均無工作能力，無恆產、無收益非靠
    救助無法生活者。」之規定，仍維持原告第二類低收入戶身
    分，而駁回原告之申請。
  (三)惟查，就高雄市社會局上開駁回理由：1.上開函文認定時點
    係在99年12月，然原告發現罹患肺癌至今已有6個月以上，
    現時已符合社會救助法第5條之3: 「罹患嚴重傷、病，必須
    三個月以上之治療或療養致不能工作」，而排除列計工作能
    力之規定；全家投資20,000元係原告配偶張鎂蓁多年前購買
    長谷生活科技股份有限公司之股份，然長谷集團之業務早已
    停滯，且社會局目前審核第一類低收入戶標準，業已改依
    100年2月10日高市府四維杜救助字第1000013182號令訂定「
    高雄低收入戶調查及生活扶助法」，第一類低收入戶審核標
    準為「家庭應計算人口均無工作能力，且無收入、無一定財
    產、無收益，非靠救助無法生活者。」，又所指無一定財產
    ，係指動產（含投資）不超過30萬元因該筆投資20,000元並
    不影響原告申請列冊第一類低收入戶之資格審核。基此，原
    告倘欲通過社會局申請列冊第一類低收入戶之審核，必須證
    明被告未扶養原告，或被告依法不須扶養原告，而將被告排
    除列計有工作能力者之計算人口範圍。
  (四)又「受扶養權利者有下列情形之一，由負扶養義務者負擔扶
    養義務顯失公平，負扶養義務者得請求法院減輕其扶養義務
    :…二、對負扶養義務者無正當理由未盡扶養義務。受扶養
    權利者對負扶養義務者有前項各款行為之一，且情節重大者
    ，法院得免除其扶養義務。」民法第1118條之1第1項第2款
    、第2項固有明文，惟是否減輕或免除負扶養義務者之扶養
     義務，依上開規定，仍須由法院以判決為之，行政機關實
     無權逕予認定。是本件縱認有上開規定應減輕或免除被告
     扶養義務之情形，然囿於法律規定，因此高雄市社會局不
     能逕予認定而排除被告列計為有工作能力者之計算人口範
     圍，仍須藉由本件法院裁判結果而認定。且社會局告知若
     被告不願扶養原告，可至法院聲請被告給付扶養費，若遭
     法院駁回聲請之際，亦可再向社會局聲請補助。爰依高雄
     市的最低生活標準每月10,000元計算，原告尚有配偶，及
     被告一名子女，是請求每月5,000元之扶養費，至原告死亡
     之日止。並聲明：(一)被告應自判決確定之日起，至原告死
     亡之日止，按月給付原告5,000元。(二)訴訟費用由被告負擔
     。
三、被告未於言詞辯論期日到場，亦未提出書狀作何聲明或陳述
    。
四、按直系血親相互及夫妻間，均互負扶養之義務；而夫妻其負
    扶養義務之順序與直系血親卑親屬同；負扶養義務者有數人
    ，而其親等同一時，應各依其經濟能力，分擔義務，為民法
    第1114條第1款、1116條之1、1115條第3項所明定；又受扶
    養權利者，以「不能維持生活」而「無謀生能力」者為限，
    民法第1117條第1項亦定有明文。雖同條第2項復規定，前項
    「無謀生能力」之限制，於直系血親尊親屬，不適用之，然
    卻不得因而謂「不能維持生活」之限制，不在適用之列（最
    高法院86年度台上字第3415號判決參照）。又所謂「不能維
    持生活」，係指無財產足以維持生活而言。易言之，如能以
    自己財產維持生活者，自無受扶養之權利（最高法院62年度
    第2次民庭庭推總會決議(四) 、72年度台上字第4792號、79
    年度台上字第1678號、80年度台上字第2124號、81年度台上
    字504號判決意旨足供參照）。經查：
  (一)原告主張被告係原告與其前配偶所生之女，有原告提出戶籍
    謄本為證；而原告目前另有配偶張鎂蓁，其有中度肢障，及
    一名未成年子女許紘琳，目前為四歲多，亦有原告提出之戶
    籍謄本、張鎂蓁之身心障礙手冊為證，揆諸上開說明，被告
    及原告配偶張鎂蓁係原告之第一順位扶養義務人，堪予認定
    。是本件所應探究者，即原告是否已至「不能維持生活」之
    程度；若其已「不能維持生活」，其負扶養義務者有二人即
    被告及原告配偶張鎂蓁，且其親等為同一，渠等各依其經濟
    能力分擔義務，則被告究應分擔多少？
  (二)查原告主張其因罹患肺癌，無工作收入，需長期療養，生活
    陷入困境，名下無任何財產且無任何收入，目前僅靠社會局
    補助其每月5,000元（另其配偶為殘障人士每月有7,000元之
    補助；中低收入戶子女也補助2,200元，見本院卷第85頁）
    等事實，並據其提出高雄榮民總醫院診斷證明書為證，復經
    本院依職權查詢原告之財產所得資料，原告於96年至98年之
    所得資料分別為17,500元、109,650元、0元；財產資料均為
    0元，此有稅務電子閘門財產所得調件明細表附卷足憑（見
    本院卷第8至16頁）。反觀被告於96年至98年之所得、財產
    均為0元，此亦有稅務電子閘門財產所得調件明細表附卷可
    稽（見本院卷第20至22頁）。由上開資料得知，被告所得、
    財產狀況均為0元，其經濟狀況遠不如原告之情況下，原告
    若認被告尚能維持生活，則難認原告即無法維持生活；是原
    告請求被告尚須給付原告扶養費，足認原告係認被告尚能維
    持生活且有餘力再扶養原告，而被告所得、財產狀況均為0
    元尚且能維持生活且尚須給付原告扶養費，是原告比被告經
    濟狀況較好之情況，其是否已至「不能維持生活」之程度，
    即有疑慮。應不能以原告所得狀況低於一般生活支出或消費
    水準，即認為原告已至「不能維持生活」之程度，此二者尚
    屬有間。是被告縱未出庭表示意見及作何聲明或陳述，就現
    有之證據資料而言，難認原告已至「不能維持生活」之程度
    ，而得向經濟狀況比其更差之被告請求扶養費。
  (三)再者，若認原告主張其已不能維持生活，而有受扶養之需要
    ，惟其扶養義務人有被告及原告配偶二人，已如前述，而原
    告配偶因有中度肢障，每月領有7,000元之殘障補助，復為
    原告自述在卷，是以目前之證據資料所示，就扶養義務人之
    經濟能力而言，顯然原告配偶之經濟能力優於被告（7000：
    0  ），是依民法第1115條第3項之規定，再衡諸原告自陳其
    於被告幼年時即離家，未對被告盡扶養義務，而目前原告與
    其配偶同住且互為照顧等情，應認對原告扶養費之給付，均
    應由原告之配偶負擔，被告則不用分擔其扶養費，始符合規
    定及情理
  (四)綜上，本件原告尚未能證明其已至「不能維持生活」之程度
    ；縱其已至「不能維持生活」之程度，其扶養費依其扶養義
    務人之經濟能力酌定，亦應由其配偶全部給付，被告則不用
    分擔。從而，原告請求被告應自判決確定之日起，至原告死
    亡之日止，按月給付原告5,000元，為無理由，應予駁回。
  (五)本件事證已臻明確，兩造其餘陳述及攻擊方法，核與判決之
    結果無影響，自無庸逐一論述指駁，併此敘明。
五、訴訟費用負擔之依據：民事訴訟法第78條。
中    華    民    國   100    年     8     月    31    日
                 家事法庭 法  官  劉建利
上為正本係照原本作成。
如不服本判決，應於送達後20日內，向本院提出上訴狀並表明上
訴理由，如於本送達前提起上訴者，應於判決送達後10日內補提
上訴理由書（須附繕本）。
中    華    民    國  100    年      8     月    31    日
                          書記官  張金蘭